【裁判字號】    89,上易,2685
【裁判日期】    890530
【裁判案由】    恐嚇等
【裁判全文】
臺灣高等法院刑事判決                  八十九年度上易字第二六八五號
    上  訴  人  台灣台北地方法院檢察署檢察官
    上  訴  人
    即  自訴人  興松有限公司
    法定代理人  丁○○
    代  理  人  潘正芬  律師
    被      告  壬○○
                己○○
                乙○○
                丙○○
                庚○○
                辛○○
                甲○○
                戊○○
右上訴人，因被告恐嚇等案件，不服台灣台北地方法院，八十八年度自字第一０四八
號，中華民國八十九年五月三十日第一審判決，提起上訴，本院判決如左：
    主  文
原判決撤銷，發回台灣台北地方法院。
    理  由
一、自訴意旨如附件之自訴狀所載。
二、原審判決略以：不得提起自訴而提起者，應諭知不受理之判決，刑事訴訟法第三
    百三十四條定有明文，又同一案件經檢察官依（刑事訴訟法）第二百二十八條規
    定開始偵查者，不得再行自訴。但告訴乃論之罪，經犯罪之直接被害人提起自訴
    者，不在此限，總統於民國八十九年二月九日以總統（八九）華總一義字第八九
    ○○○三一六三○號令公布，於同年月十一日生效之刑事訴訟法第三百二十三條
    第一項定有明文。是非告訴乃論之罪之告訴人已先向檢察提出告訴，經檢察官開
    始其偵查程序，而於檢察官偵查終結前，該告訴人就同一被告之同一犯罪事實向
    法院提起自訴，縱該自訴案件於上開刑事訴訟法第三百二十三條第一項規定於八
    十九年二月十一日生效前已繫屬於法院，惟此際仍應認該非告訴乃論案件之告訴
    人於檢察官偵查終結前就同一被告之同一犯罪事實所提起之自訴為不合法，而應
    由法院依前揭刑事訴訟法第三百三十四條規定諭知自訴不受理之判決，理由如下
    ：
(一)刑事訴訟施行法第二條規定：「修正刑事訴訟法施行前，已經開始偵查或審判之
    案件，除有特別規定外，其以後之訴訟程序，應依修正刑事訴訟法終結之。」，
    此即「程序從新原則」，是跨越刑事訴訟法修正前後之案件，以適用裁判時之法
    律為原則。又依同法條之規定，倘案件於適用「程序從新原則」顯有不妥，則應
    以有「法律」「特別規定」為例外適用時，方得排除該程序從新原則之適用，此
    即特別明示「特別例外規定」為立法機關之「立法權限」，劃定司法機關創法限
    制之立法意旨。
(二)次查因法律修正而致不得合法繫屬之情形，刑事訴訟法施行法第五條第一項即屬
    之。按該條項規定本係針對八十四年十月二十日（三日後生效）刑事訴訟法就第
    三百七十六條擴大不得上訴第三審案件所為之修正：原修正前依據舊刑事訴訟法
    之規定得上訴第三審、而於修正後之新法不得上訴第三審之案件，於八十四年十
    月二十三日前即已依據「舊」刑事訴訟法合法繫屬各級法院時，倘依據刑事訴訟
    法施行法第二條之規定，原應適用審理時之「新刑事訴訟法」（指八十四年十月
    二十日修正後之新條文）而不得上訴第三審，然為排除程序從新原則之適用，立
    法機關則「同步」為「立法」之配合修正，特別就繫屬中案件所為之排除規定。
    同此，刑事訴訟法施行法第五條第二項、第六條亦係為使依據舊法在法律修正前
    得合法繫屬之簡易程序案件、附帶民事訴訟案件，而在法律修正後依據審理時法
    律成為不得提起簡易程序、附帶民事訴訟之案件者，所為之排除「程序從新原則
    」之立法。由此除明示：訴訟究否「合法」繫屬，法院並非僅於「訴訟繫屬時」
    為判斷即可，更應於審理終結時為審酌，即該「合法得提起訴訟之要件」應自始
    至終於訴訟中存在，方屬「合法」繫屬者外，更可重複顯現此排除程序從新原則
    之「特別例外規定」乃立法機關之立法權限，而依據立法機關於七十九年、八十
    四年多次修正刑事訴訟法時同步修正刑事訴訟法施行法之舉，可明白顯示：立法
    機關並非無法想像有如本案之特別例外規定存在可能，而可排除立法機關不為規
    定係「未及想像」而漏未處理之情形，故本次（八十九年二月九日）修正刑事訴
    訟法時立法機關並未就例外規定更為討論，應係立法機關之「故意疏漏」，而明
    示：依據刑事訴訟法第二百二十八條規定已偵查開始後方提起之自訴案件，無論
    繫屬法院之時間為屬刑事訴訟法第三百二十三條第一項規定於八十九年二月十一
    日修正生效之前後，均應以新修正刑事訴訟法為審結之立法意旨。
(三)就程序保障之觀點而言，當法院發現自訴人係不得提起自訴而提起自訴，並諭知
    自訴不受理之判決後，同一事實之原偵查案件於法院將原偵查卷證檢還檢察官後
    ，檢察官即可繼續進行偵查，就當事人訴訟權益並無損害，且於原自訴案件中所
    得之訴訟資料亦得一併援用，就先前所進行之自訴程序亦無浪費。至該案於退回
    檢察署繼續偵查後，若認有起訴之必要，則先前所進行之自訴程序可謂對被告之
    更周密保障；倘偵查後認應為不起訴處分，則可免除法院、當事人時間、金錢等
    訴訟資源之不利益。
(四)修正後之該條文係改採國家訴追主義優先原則，旨在不影響人民訴訟權益下，就
    非告訴乃論之罪，賦予國家公訴機關優先適切指揮監督偵查輔助機關，發見審判
    對象並蒐集證據之權責，進而決定審判機關有無開始確定具體刑罰權及其範圍存
    在之必要，此係基於刑事訴訟之目的在發見真實及保障人權而為之修正，就已繫
    屬於法院之非告訴乃論罪案件，自有其適用。
(五)綜上所述，依據刑事訴訟法施行法第二條程序從新原則之規定及修正後係改採國
    家訴追主義優先原則，自訴合法要件即應依修正後之刑事訴訟法第三百二十三條
    第一項規定處理，不問自訴案件之繫屬究係刑事訴訟法修正前或修正後而有不同
    。
三、本件自訴人自訴被告等涉有恐嚇等罪嫌，然此部分犯罪事實業於八十六年六月二
    十日經台灣台北地方法院檢察署對被告壬○○、乙○○、丙○○、庚○○、辛○
    ○、甲○○、戊○○等七人開始偵查，被告己○○則係於八十六年八月二十日經
    本件自訴人向台灣台北地方法院檢察署追加告訴為被告；嗣自訴人於檢察官偵查
    程序終結前，又於八十八年十一月二十日就相同被告之同一犯罪事實向原法院提
    起自訴，繫屬於該院，此有經台灣台北地方法院檢察署檢察官移送原法院併辦之
    該署八十六年度偵字第一四四五四號案卷與本件之自訴狀可稽，而自訴人本件所
    自訴被告等妨害公眾往來安全、強制及恐嚇罪之部分，為非告訴乃論罪，核諸前
    揭說明，即屬不得由自訴人提起自訴之案件，至毀損罪部分雖為告訴乃論罪，惟
    與前揭其他自訴部分有牽連犯裁判上一罪之關係，而由於本件中不得由自訴人提
    起自訴之部分係較重之罪，依刑事訴訟法第三百十九條第二項但書之規定，全部
    不得提起自訴，乃不經言詞辯論，逕為不受理判決之諭知，固非無見。
四、惟查，本件自訴人自訴被告等恐嚇等罪嫌，然此部分犯罪事實雖先前業經自訴人
    於八十六年六月二十日間向臺灣臺北地方法院檢察署提出告訴，經該署受理以八
    十六年度偵字第一四四五四號案件偵查中，此有該偵查卷在卷可參，而自訴人在
    前揭偵查案件終結前，於八十八年十一月二十日改向原審提起本件自訴，依照當
    時之刑事訴訟法第三百二十三條第一項之規定，其自訴仍屬合法。雖其後於八十
    九年二月九日修正公布為「先公訴後自訴」之原則，刑事訴訟法第三百二十三條
    第一項修正公布為：按同一案件經檢察官依第二百二十八條規定開始偵查者，不
    得再行自訴。但告訴乃論之罪，經犯罪之直接被害人提起自訴者，不在此限。但
    查自訴程序於自訴人改向原審提起自訴當時，本屬合法，縱其後刑事訴訟法第三
    百二十三條第一項經修正公布，但對於於法本無不合之本件自訴程序，尚難因此
    遽謂應翻異而作不同之認定，否則判斷自訴程序之合法與否，將操控於承審法官
    結案之速度，此寧為事理之平？從而，原審以嗣後修正公布之法律否定自訴人早
    已提起之自訴案件程序之合法性，容有疑義。
五、檢察官及自訴人上訴意旨執上理由指摘原判決不當，為有理由，應由本院將原判
    決撤銷，且顧及被告審級利益，發回原審另為審理，並不經言詞辯論為之。
六、至台灣台北地方法院檢察署檢察官移送併辦之該署八十六年度偵字第一四四五四
    號自訴人告訴被告恐嚇等案件 (惟其中被告蔡瑞榮部分因自訴人並未對其一併提
    起自訴、故該被告部分應仍繫屬於該署八十六年度偵字第一四四五四號案件)，
    本案既經發回，自應併予審酌，併此敘明。
據上論斷，應依刑事訴訟法第三百六十九條第一項後段、第三百七十二條，判決如主
文。
中      華      民      國    八十九    年      七      月    三十一    日
                              臺灣高等法院刑事第七庭
                                  審判長法  官  吳  啟  民
                                        法  官  施  俊  堯
                                        法  官  蘇  隆  惠
右正本證明與原本無異。
不得上訴。
                                        書記官  周  素  秋
中      華      民      國    八十九    年      八      月      二      日


司法院資訊處製作；財團法人民間司法改革基金會備份。
